```{r results='hide'}
rootDirAux <- 'LASPUMSS/PRIMERO-LOS-DATOS/COSTO-PROMEDIO-POR-GASTOS-FINANCIEROS-DEL-SISTEMA-FINANCIERO-DE-BOLIVIA/'

if (dir.exists('ALGOTIMOS-MODELOS/HANDLES')) {
    sapply( list.files('ALGOTIMOS-MODELOS/HANDLES', full.names=TRUE, pattern='\\.[rR]$'), source )
} 

if (dir.exists(paste0(rootDirAux, 'R'))) {
    sapply( list.files( paste0(rootDirAux, 'R'), full.names=TRUE, pattern='\\.[rR]$'), source )
}

require(patchwork)
require(dplyr)

accountsStudy <- c('CD_210_00', 'CD_220_00', 'CD_230_00', 
                   'CD_240_00', 'CD_260_00', 'CD_270_00', 
                   'CD_280_00',
                   
                   'CD_411_00', 'CD_412_00', 'CD_413_00', 
                   'CD_414_00', 'CD_415_00', 'CD_416_00', 
                   'CD_417_00',
                   
                   'CD_414_01', 'CD_414_02', 'CD_414_03',
                   'CD_414_10', 'CD_414_11', 'CD_414_12',
                   'CD_414_99')


if (!file.exists(paste0(rootDirAux,'DATA/dataBaseByTotalSistema.xlsx'))) {
    
    datTotalSistema <-
    handles$getDatEstFinNormalizadaAsfi(by = 'TOTAL_SISTEMA', 
                                        yearInit = 2014, 
                                        desagregados = TRUE, 
                                        accounts = accountsStudy) %>% 
        mutate(TIPO_DE_ENTIDAD = gsub('_', ' ', TIPO_DE_ENTIDAD))
    
    openxlsx::write.xlsx(datTotalSistema, paste0(rootDirAux,'DATA/dataBaseByTotalSistema.xlsx'))
    
} else{
    
    datTotalSistema <- 
        openxlsx::read.xlsx( paste0(rootDirAux,'DATA/dataBaseByTotalSistema.xlsx') ) 
    
    if (is.numeric(datTotalSistema$FECHA)) {
        
        datTotalSistema <- 
            datTotalSistema %>% 
            mutate(FECHA= openxlsx::convertToDate(FECHA))
    }
    
    
}


datTotalSistema <- 
    datTotalSistema %>% 
    mutate(CD_411_00_SOBRE_CD_210_00=CD_411_00/CD_210_00,
           CD_412_00_SOBRE_CD_220_00=CD_412_00/CD_220_00,
           CD_413_00_SOBRE_CD_230_00=CD_413_00/CD_230_00,
           CD_414_00_SOBRE_CD_240_00=CD_414_00/CD_240_00,
           CD_415_00_SOBRE_CD_260_00=CD_415_00/CD_260_00,
           CD_416_00_SOBRE_CD_270_00=CD_416_00/CD_270_00,
           CD_417_00_SOBRE_CD_280_00=CD_417_00/CD_280_00)


datIdsNamesForPlots <- 
    openxlsx::read.xlsx( paste0(rootDirAux,'ASSETS/datIdsNamesForPlots.xlsx') )

datIdsNamesForTablesStats <- 
    openxlsx::read.xlsx( paste0(rootDirAux,'ASSETS/datIdsNamesForTablesStats.xlsx') )

```


```{r}
ids <- c(accountsStudy, 
         'CD_411_00_SOBRE_CD_210_00',
         'CD_412_00_SOBRE_CD_220_00',
         'CD_413_00_SOBRE_CD_230_00',
         'CD_414_00_SOBRE_CD_240_00',
         'CD_415_00_SOBRE_CD_260_00',
         'CD_416_00_SOBRE_CD_270_00',
         'CD_417_00_SOBRE_CD_280_00')
listResult <- handles$getListStatsOverviewByIdsNames(ids = ids, 
                                                   datNorm = datTotalSistema, 
                                                   datIdsNames = datIdsNamesForTablesStats)
```


```{r}
id <- 'CD_415_00_SOBRE_CD_260_00'
assign( paste0('nameIndById_', id), listResult[[id]][['nameIndById']])

assign( paste0('nameEntBestPromedio_', id), 
        listResult[[id]][['datTrendInd']] %>% 
            slice_min(PROMEDIO) %>% 
            select(TIPO_DE_ENTIDAD) %>% 
            pull() )

assign( paste0('bestPromedio_', id), 
        listResult[[id]][['datTrendInd']] %>% 
            slice_min(PROMEDIO) %>% 
            select(PROMEDIO) %>% 
            pull() )

id <- 'CD_417_00_SOBRE_CD_280_00'
assign( paste0('nameIndById_', id), listResult[[id]][['nameIndById']])

assign( paste0('nameEntBestPromedio_', id), 
        listResult[[id]][['datTrendInd']] %>% 
            slice_min(PROMEDIO) %>% 
            select(TIPO_DE_ENTIDAD) %>% 
            pull() )

assign( paste0('bestPromedio_', id), 
        listResult[[id]][['datTrendInd']] %>% 
            slice_min(PROMEDIO) %>% 
            select(PROMEDIO) %>% 
            pull() )
```


Ahora bien, se presentan los resultados encontrados sobre el costo promedio de sub partidas de gastos financieros, respecto a pasivos correspondientes del periodo 2020-01-28 a 2023-12-28:

```{r, fig.width=6.02, fig.height=7.33}
ids <- c('CD_411_00_SOBRE_CD_210_00',
         'CD_412_00_SOBRE_CD_220_00',
         'CD_413_00_SOBRE_CD_230_00',
         'CD_414_00_SOBRE_CD_240_00',
         'CD_415_00_SOBRE_CD_260_00',
         'CD_416_00_SOBRE_CD_270_00',
         'CD_417_00_SOBRE_CD_280_00')
listPlots <- handles$getListPlotsAccoounts(listResult = listResult,
                                           ids = ids,
                                           datIdsNames = datIdsNamesForPlots)
p <- wrap_plots(listPlots, ncol = 1)
handles$renderPlotBasic(p, width = 10, height = 15)
```

Fuente: Elaboración propia.


```{r}
ids <- c(
         'CD_411_00_SOBRE_CD_210_00',
         'CD_412_00_SOBRE_CD_220_00',
         'CD_413_00_SOBRE_CD_230_00',
         'CD_414_00_SOBRE_CD_240_00',
         'CD_415_00_SOBRE_CD_260_00',
         'CD_416_00_SOBRE_CD_270_00',
         'CD_417_00_SOBRE_CD_280_00')

listTableStats <- 
    handles$renderListTablesAccountsWordDocument(listResult = listResult, 
                                                 nSepEnt = 1, 
                                                 fontSize = 10,
                                                 ids = ids, 
                                                 colNamesRender = c('TIPO_DE_ENTIDAD',
                                                                    'PROMEDIO',
                                                                    'DESVIACION',
                                                                    'COEFICIENTE_DE_VARIACION',
                                                                    'TENDENCIA_MCO',
                                                                    'PROBABILIDAD_T_TENDENCIA_MCO'),
                                                 changeColNamesRender = c('TIPO_DE_ENTIDAD',
                                                                          'PROMEDIO',
                                                                          'DESVIACION',
                                                                          'CV',
                                                                          'TENDENCIA',
                                                                          'P(t)') )
listTableStats
```

Fuente: Elaboración propia.


Donde se resalta lo siguiente:

- Los cargos generados por valores en circulación en promedio representan un mayor costo para las entidades financieras de Bolivia, que hacienden al `r round(bestPromedio_CD_415_00_SOBRE_CD_260_00*100, 2)`% mensual, en contraposición de los cargos generados por recursos provenientes de obligaciones con empresas públicas, que en promedio representa `r round(bestPromedio_CD_417_00_SOBRE_CD_280_00*100, 2)`% mensual, es decir, que los recursos provenientes por parte del estado representan en promedio un menor costo financiero.

Así también, se debe denotar como posibles causas tentativas de estos resultados al incremento considerable en las partidas listadas a continuación:

- La partida de valores en circulación, que comprenden “las obligaciones por valores de deuda emitidos y colocados por la entidad” [@MANUAL_CUENTAS_ASFI], **registran un incremento súbito durante el desarrollo de la gestión 2020**.

- Las obligaciones con empresas públicas, que representa “los fondos recibidos en depósito y otros tipos de obligaciones con empresas en las cuales el Estado tenga participación” [@MANUAL_CUENTAS_ASFI], **registran un incremento considerable en la gestión 2023**.

- En contraposición las obligaciones con el público, que representan “los fondos recibidos en depósito y otros tipos de obligaciones con el público en general” [@MANUAL_CUENTAS_ASFI], **registra decrementos considerables en la gestión 2023**.

- Los cargos por cuentas por pagar y comisiones financieras, que representan “los cargos devengados en el período por concepto de primas, premios, intereses” [@MANUAL_CUENTAS_ASFI], **registra un incremento considerable puntual en la gestión 2023**, vinculado a variaciones en “intereses oficina central y sucursales” junto a “comisiones oficina central y sucursales”.

Respecto al incremento considerable en obligaciones con empresas públicas, se encontró como antecedente posiblemente vinculado a un crédito concedido al estado en periodos paralelos:

"En la sesión 137° de la Cámara Diputados fue aprobado en su estación en grande, el proyecto de ley N°268/2022-2023 que canaliza un crédito de 52 millones de dólares financiados por el Banco Interamericano de Desarrollo (BID), para ser invertidos en proyectos productivos que benefician a diferentes regiones del país. La aprobación se dio en una maratónica sesión de alrededor de 20 horas, debido a que su tratamiento inició a las 10.00 de ayer miércoles y concluyó hoy pasadas las 6 de la mañana. Posterior a la aprobación en grande de este proyecto de ley, la Cámara de Diputados realizó un análisis y debatió el mismo en su estación en detalle, no siendo aprobado por dos votos de diferencia, con 55 votos a favor y 57 en contra" [@CAMARA-DIPUTADOS-BOLIVIA-WEB].

